【裁判字號】    89,訴,671
【裁判日期】    890605
【裁判案由】    偽造文書
【裁判全文】
臺灣臺中地方法院刑事判決                          八十九年度訴字第六七一號
    公  訴  人  台灣台中地方法院檢察署檢察官
    被      告  甲○○
                丙○○
    右  一  人
    選任辯護人  謝萬生  律師
右列被告因偽造文書等案件，經檢察官提起公訴（八十九年度偵字第七一一號、第二
九六七號），本院判決如左：
    主  文
甲○○共同連續意圖為自己不法之所有，以詐術使人將本人之物交付，處有期徒刑陸
月。
丙○○共同連續意圖為自己不法之所有，以詐術使人將本人之物交付，處有期徒刑陸
月，緩刑貳年。
    事  實
一、甲○○與丙○○係夫妻關係，二人於民國八十六年四月間，在其位於台中縣大甲
    鎮○○街一六六號住處，共同召集民間互助會，由丙○○擔任會首，連同會首會
    員共二十五人，會期自八十六年五月一日起至八十八年五月一日止，約定每會新
    台幣（下同）二萬元，採內標制，於每月一日中午十三時許，在其二人上址住處
    標會一次，分由二人舉行開標，會款亦由該二人收取，詎甲○○與丙○○因財務
    狀況不佳，週轉不靈而陷於無支付能力，竟共同基於意圖為自己不法所有之概括
    犯意，連續自八十六年六月間起，於不詳之各標會日之中午十三時，在上址標會
    處所，利用會員均未到場競標及會員間欠缺聯繫之機會，在未經活會會員鄭晨、
    陳雲美、王錦霞、張純雅、李珠、乙○○、丁○○、張如香、黃雪玉、梁丹蕊之
    同意或授權，先後七次冒用前開十名活會會員中七人之名義，分別以不詳之投標
    金額得標，並隱瞞冒名投標之事實，分使當時尚為活會會員之鄭晨、陳雲美、王
    錦霞、張純雅、李珠、乙○○、丁○○、張如香、黃雪玉、梁丹蕊及其他活會會
    員人陷於錯誤而依約按月如數給付會款，甲○○、丙○○即以此方式先後詐得不
    詳之互助會會款。迄至八十八年三月一日，丙○○、甲○○分別向各會員收取當
    月份會款之後，竟宣布停標倒會，再經活會會員張純雅追查後，發現僅剩三個會
    次，卻仍有十個活會會員，始循線得悉上情。
二、案經被害人張純雅訴由臺灣臺中地方法院檢察署檢察偵查起訴及該檢察官自動檢
    舉偵查起訴。
    理  由
一、訊據被告甲○○固不諱伊於右揭互助會，利用活會會員未到場競標之機會，冒用
    活會會員之名義得標，先後七次私自向會員詐得會款一節，惟與被告丙○○均矢
    口否認丙○○有參與互助會會務之運作，丙○○並否認有何詐欺犯行，甲○○辯
    稱：互助會都是伊處理，與丙○○無關云云，丙○○則辯稱：互助會實係由伊之
    丈夫甲○○所召集，而伊僅係名義上之會首，實際上處理該會會務之人皆為甲○○，標會一事，伊都不知情云云。經查：（一）右揭犯罪事實，業據告訴人張純
    雅指訴甚詳，且證人即該互助會之會員鄭晨、陳雲美、王錦霞、李美華（以沈太
    太名義參加）、謝博華、王碧如、張純雅（以王碧如名義參加）、張吉東（以見
    成名義參加）、陳進丁、李珠、王美卿、乙○○、丁○○、黃水波、鐘秀珍、鄭
    中山（以經先堂名義參加）、張如香、黃雪玉、蔡月英、梁丹蕊等二十人到庭結
    證屬實，且有互助會會單影本一紙在卷足憑，而上開互助會迄至八十八年三月間
    停標時，僅剩三個會期未標，依常情應僅有三個活會，然實際卻仍有十個活會，
    顯見會首確有冒用活會會員之名義得標，先後七次向當時尚屬活會會員詐得會款
    之事實；（二）又證人鄭晨、陳雲美、王錦霞、張吉東、鐘秀珍、張如香、黃雪
    玉、蔡月英、梁丹蕊分別於偵查中或本院審理時結證稱：該互助會係由丙○○所
    召集的，會錢也是由丙○○所收取或拿到其所開設之理髮店交給她的等語，及證
    人鄭中山、蔡月英於偵查中則結證稱：競標時被告甲○○與丙○○均在場等語（
    見八十九年度偵字第七一一號偵查卷第十八頁背面），則被告丙○○若未參與互
    助會之運作，何以部分會員係由其所召集？何以多數互助會會款之收取均由其經
    手？且同時在場主持開標事宜？足證該互助會應為被告二人共同召集，及共同參
    與會務之運作，被告丙○○並非單純掛名為會首甚明。是被告二人之辯解即無可
    採，被告二人冒標會款私自挪用，致中途停標及無法支付會款，其等二人在主觀
    上顯有為自己不法所有之詐欺犯意，本件事證明確，被告二人犯行均堪認定。
二、核被告甲○○、丙○○二人冒用他人名義投標，又隱暪冒用事實，使當時尚屬活
    會會員及被冒名之會員陷於錯誤如期繳付會款，其等所為，均係犯刑法第三百三
    十九條第一項之詐欺取財罪，而被告二人間就上揭犯行，有犯意之聯絡及行為之
    分擔，均為共同正犯。又被告二人於同一次會期中，冒名得標且隱暪冒標事實，
    使其他尚未得標之活會會員及被冒名會員同陷於錯誤而交付該期會款之行為，係
    以一行為觸犯數個相同之詐欺罪名，為想像競合犯，依刑法第五十五條之規定從
    一重處斷。被告二人先後七次冒用他人名義投標詐財，其先後犯行，時間緊接，
    均犯構成要件相同之罪名，顯係基於概括犯意為之，應依連續犯規定加重其刑。
    爰審酌被告二人犯罪之動機、目的、手段、品行、犯罪所生之損害，及與被害人
    達成民事和解且已部分賠償被害人損害，有和解書十紙在卷可按，暨否認犯行之
    犯後態度等一切情狀，分別量處如主文所示之刑，以資懲儆。又被告二人為夫妻
    關係，慮及尚有子女三名待扶養之家庭情況，及被告丙○○目前經營家庭理髮店
    ，事實上為照顧子女之人，且被告丙○○前未曾受有期徒刑以上刑之宣告，有台
    灣高等法院被告全國前案紀錄表及臺灣台中地方法院檢察署刑案資料查註紀錄表
    各一紙在卷可稽，其因一時失慮，罹此刑典，且已與被害人等達成民事和解，經
    此刑之宣告後，應知戒慎，諒無再犯之虞，本院因認所宣告之刑以暫不執行為適
    當，併予宣告緩刑二年，用啟自新。
三、公訴意旨另以：被告甲○○、丙○○冒用活會會員鄭晨、陳雲美、張如香、梁丹
    蕊、李珠、黃雪玉及王錦霞等七人名義，偽填標單與標息，並據以行使而參與競
    標，俟得標後取得會款供己周轉使用，足生損害於上開活會會員，因認被告二人
    尚涉有刑法第二百十六條、第二百十條行使偽造私文書罪嫌云云。按犯罪事實應
    依證據認定之，無證據不得推定其犯罪事實。又不能證明被告犯罪者，應諭知無
    罪判決。刑事訴訟法第一百五十四條、第三百零一條第一項分別定有明文。訊據
    被告二人均堅決否認有此犯行，被告甲○○辯稱因私自冒標的七次並無會員前來
    競標，故沒有寫標單等語，而被告丙○○則以會務均由甲○○處理，其並不知情
    等語置辯。經查，證人乙○○、丁○○、陳雲美、陳進丁、張如香等人分別於偵
    查中或本院審理時結證稱未曾到場競標過（見八十八年度他字第三００八號偵查
    卷第三十八頁背面、八十九年度偵字第七一一號偵查卷第七頁背面），證人鄭中
    山於偵查中並結證稱：我只去一次（指競標），即得標那次；證人蔡月英則結證
    稱：我只有去標會時，才標到，我曾寄標好幾次，均未標到等語（見八十九年度
    偵字第七一一號偵查卷第十八頁背面），而觀諸卷附之互助會會單上所載開標日
    為每月一日中午一時，為一般人上班或午休之時間，均可徵會員親自至現場競標
    之次數並不多，則會員採寄標之方式，致競標時並未有任何會員到場之情形發生
    ，即屬可能，至於證人王美卿、林桂英、鍾秀珍雖於偵查中結證稱有親自去標過
    會，標會時是以寫標單之方式競標云云，然究竟當時被告有無冒名標會，從證人
    證述之內容無法得知，是尚難僅憑此即遽認被告二人有為偽填標單及標息，而據
    以行使競標而得標之犯行，此外，復查無其他積極證據足認被告二人確有公訴意
    旨所指偽造文書之犯行，原應為無罪之諭知，惟公訴人既認此部分與上開論罪科
    刑之詐欺事實部分，具有方法結果之裁判上一罪牽連犯關係，爰均不另為無罪之
    諭知，併此敘明。
據上論斷，應依刑事訴訟法第二百九十九條第一項前段，刑法第二十八條、第五十六
條、第三百三十九條第一項、第五十五條前段、第七十四條第一款，罰金罰鍰提高標
準條例第一條前段，判決如主文。
本案經檢察官陳順昌到庭執行職務。
中      華      民      國      八十九      年      六      月    五    日
                                        臺灣臺中地方法院刑事第一庭
                                            法  官  楊國精
右正本證明與原本無異。
如不服本判決，應於送達後十日內向本院提出上訴狀 （須附繕本） ，上訴於台灣高
法院台中分院。
                                            書記官
中      華      民      國      八十九      年      六    月      五    日
附錄：本案論罪科刑法條全文
刑法第三百三十九條
意圖為自己或第三人不法之所有，以詐術使人將本人或第三人之物交付者，處五年以
下有期徒刑、拘役或科或併科一千元以下罰金。
以前項方法得財產上不法之利益或使第三人得之者，亦同。
前二項之未遂犯罰之。


司法院資訊處製作；財團法人民間司法改革基金會備份。
